【裁判字號】    92,台上,4020
【裁判日期】    920724
【裁判案由】    殺人等罪
【裁判全文】
最高法院刑事判決                              九十二年度台上字第四○二○號
    上  訴  人  台灣高等法院高雄分院檢察署檢察官
    上  訴  人
    即  被  告  乙○○
                甲○○
右上訴人等因被告等殺人等罪案件，不服台灣高等法院高雄分院中華民國九十二年二
月十八日第二審更審判決（九十一年度上重更(一)字第二二號，起訴案號：台灣高雄地
方法院檢察署九十年度偵字第一七二六五號），提起上訴，並經原審法院依職權逕送
本院審判，本院判決如左：
    主  文
原判決撤銷，發回台灣高等法院高雄分院。
    理  由
本件原判決認定被告乙○○、甲○○兄弟二人，自民國八十九年六月間隨其父母遷居
於高雄市○○區○○路一三五巷六弄四十號。嗣因懷疑住於同巷弄三十八號之鄰居林
良璟、林昌億兄弟家人將其等機車輪胎放氣，並以污水潑灑其等機車，復將煙頭丟至
其門前，又敲擊牆壁發出聲音，而為挑釁行為。且又懷疑林良璟兄弟之母陳珠將其母
親之攤位車推至巷弄中央阻礙交通，並向鄰人訴說其等壞話，已對林良璟兄弟及其家
人心生不滿。又於八十九年七、八月間，因甲○○在二樓將洗衣水往下潑灑，致與林
良璟兄弟之父林勝豐發生爭執，雙方積怨益深。被告二人因林良璟、林昌億之父母有
投保壽險，認殺害其父母反而有利於林良璟兄弟二人，乃於八十九年八月間共謀俟機
殺害林良璟、林昌億，並開始注意林良璟、林昌億之行蹤及作息。其二人先於同年十
一月間，在高雄市楠梓區莒光市場內某五金行購買西瓜刀四把，以供殺害林良璟兄弟
之用；嗣於九十年五月間，又推由甲○○在高雄市○○區○○路路旁購買管制之武士
刀一把及瓦斯噴霧器一支，並帶回家中藏放而共同持有之。嗣甲○○等觀察得知林良
璟兄弟有於夜間外出買宵夜之習慣。二人於九十年九月十三日晚間，見林昌億騎乘Ｔ
ＬＵ｜三七六號輕型機車搭載林良璟外出，認時機成熟，乃先將其住處電燈熄滅，以
為掩護。並由甲○○手持武士刀，乙○○雙手分持西瓜刀及瓦斯噴霧器，躲在其住處
屋內等侯林良璟兄弟返家。其二人明知西瓜刀及武士刀均極為鋒利，如持以對人體之
頭、頸、胸、腹部等要害砍殺，可致人於死。竟仍共同基於殺人之犯意聯絡，於同日
二十二時三十分許，見林良璟兄弟共乘機車返回住處對面準備停放機車之際，即自家
中衝出，由甲○○持武士刀朝坐在機車後座之林良璟背部砍下，林良璟欲搶下該武士
刀，甲○○又以該武士刀刺向林良璟腹部二、三刀。而乙○○右手亦持西瓜刀朝坐在
機車前座之林昌億頭部砍殺，因林昌億反抗，致乙○○左手所持之瓦斯噴霧器掉落於
地上。乙○○見林良璟欲搶下甲○○之武士刀，遂又朝林良璟頸部砍殺二、三刀。林
良璟不支倒地後，被告等仍繼續加以砍殺，致林良璟因此受有胸部鈍挫傷及穿刺傷、
血胸、肝臟撕裂傷、橫膈膜破裂、腹部穿刺傷、頭皮撕裂傷（刀傷）、左手第三、四
手指末端指節截肢、右手臂撕裂傷及部份軟組織缺損（大片肌肉缺損）、臉部撕裂傷
（刀傷）、上背部穿刺傷、右肩刀傷及左膝刀傷等傷害，嗣經林勝豐將其送醫急救，
始倖免於難。林昌億則在被告等砍殺林良璟之際，趁隙逃跑。而被告等見林良璟倒地
，認其已死亡，乃續持上述西瓜刀及武士刀自後追殺林昌億。林昌億逃至後勁南路一
四一號、一三五號間水泥地前馬路處不支倒地，被告等追上後，分持前開刀械砍殺林
昌億之頭部、頸部、腹部及胸部等部位，致林昌億背部、頸部、頭部、胸部、右上肢
、左上肢、腰部等處計有利器傷共二十九處，而其左額部、左顴部、右下嘴唇、右部
頰部、右前膝部、左前膝部等處亦有擦傷，經送醫急救，延至同日二十二時五十分許
，因大量出血導致休克死亡。警員吳瑞成等人據報前往兇案現場，經民眾告知兇嫌可
能係住在被害人家隔壁之二兄弟，且持刀往經昌路、學專路方向逃跑，乃轉往該方向
沿路查訪。嗣於同日二十三時十五分許，在高雄市○○區○○路、學專路口，發現被
告等分持沾有血跡之西瓜刀及武士刀各一把在路旁行走，身上均有血跡，確認被告等
即為兇嫌，乃上前盤查逮捕，並扣得上述西瓜刀及武士刀各一把。旋再轉往兇案現場
及被告等住處，分別扣得上述瓦斯噴霧器一支及西瓜刀三把等情。因而撤銷第一審判
決，改判仍依想像競合犯及牽連犯關係從一重論處被告等共同殺人罪刑，固非無見。
惟查：按刑法上預備殺人罪，以主觀上具有殺人之犯意，而在客觀上已實施殺人之籌
劃準備或使犯罪易於著手之行為者，即足當之。至其籌劃準備之具體方式與內容如何
，則無限制；例如擬訂殺人計劃、勘查行兇現場、路線或購置殺人之兇器等均屬之。
原判決認定被告等與林良璟兄弟及其父母等家人積怨甚深，惟因林良璟、林昌億之父
母有投保壽險，認殺害其父母反有利於林良璟兄弟二人，乃於「八十九年八月間」共
謀俟機殺害林良璟、林昌億，並開始注意其二人之行蹤及作息；復於「八十九年十一
月」間購買西瓜刀四把，放置於家中，供為殺害林良璟、林昌億之用；嗣又推由甲○
○於「九十年五月間」購買武士刀一把及瓦斯噴霧器一支等情。並於理由第四段內說
明：「末查起訴書雖指被告自八十九年八月間起，即預謀殺害被害人全家等情，然訊
據被告二人均否認有此犯意，即被告乙○○於警訊時，亦僅供稱：『經我與甲○○考
慮要殺他們全家時，因為警察局離的很進（近），怕時間不夠，要殺他（林良璟）父
母親也不划算，因為他二人都有保險，殺死他父母親會好到他兩兄弟，於是改變計劃
要殺死林良璟、林昌億兩兄弟，讓他父母難過』等語，此供述止於被告內心之想法，
然尚未著手進行殺人之預備行為，自不能論以被告有預備殺害被害人父母或家人之犯
行，惟此部分公訴人與前述有罪部分以裁判上一罪起訴，故不另為無罪之諭知」云云
（見原判決第二十面倒數第八行至最末一行）。惟卷查乙○○於警詢時供稱：「（另
查獲三把西瓜刀作何用途？）原先計劃預備殺林昌億雙親時就購買來」等語（見警卷
第三頁反面）。而甲○○於警詢時亦供稱：「八十九年十一月至十二月份就計劃要殺
林昌億父母親，九十年八月二十日才開始改變要殺林昌億、林良璟等二人」等語（見
警卷第六頁反面）。原判決認定被告等於「八十九年八月間」共同謀議俟機殺害林昌
億、林良璟兄弟二人，而不及於其父母等家人，以及渠等對於殺害林昌億父母及家人
，僅止於內心之想法，尚未著手進行殺人之預備行為一節，似與被告二人所供上述情
節不符。且甲○○所供伊等於「八十九年十一月至十二月份」就計劃要殺林昌億父母
親，至「九十年八月二十日」始改變要殺害林良璟兄弟一節，若屬實情，則被告等購
買上述西瓜刀四把（八十九年十一月間）及購買武士刀暨瓦斯噴霧器之時間（九十年
五月間），均在渠等尚未改變原先擬殺害林昌億父母計劃之前所為。則當時被告等除
主觀上具有殺害林昌億父母之犯意外，客觀上又已購置供殺人所用之上述刀械及瓦斯
噴霧器，能否謂被告等尚未著手進行殺害林昌億父母之預備行為？似有商榷餘地。究
竟被告二人前揭所供是否屬實？渠等購入上述刀械等兇器，係在改變原先殺害林昌億
父母之犯意以前所為，抑或以後所為？此與判斷被告等對於林昌億父母部分，是否併
觸犯刑法第二百七十一條第三項之預備殺人罪攸關，自有詳加根究釐清之必要。本院
前次發回意旨，對此已加以指明。乃原審對此仍未深入查證明白，亦未說明被告等前
揭所供何以不足採信之理由，遽認被告等係在「八十九年八月間」即共同謀議俟機殺
害林良璟兄弟二人，並謂被告等計劃殺害林昌億父母及其家人，僅止於內心之想法，
尚未著手進行殺人之預備行為，而就此部分不另為無罪之諭知，依上說明，自有調查
未盡及理由欠備之違法。又採為判決基礎之證據資料，必須經過調查程序，以顯出於
審判庭者，始與直接審理主義相符，否則其所踐行之訴訟程序，即有違背法令。原判
決採用扣案之武士刀一把及西瓜刀四把，作為本案判決之重要證據之一，並於主文內
將上述武士刀一把及西瓜刀四把一併諭知沒收。然並未向贓（證）物庫調取扣案之上
述武士刀一把及西瓜刀四把，並於審判期日提示予被告等，令其辨認。僅於審判筆錄
內籠統記載「對扣案『贓物』有何意見？（提示並令其辨識）」、「對警訊、偵訊、
原審、歷審審理及本院調查暨全部卷證有何意見？（提示並告以要旨）」，有原審審
判筆錄可稽（見原審上更(一)卷第九十九頁）。依上說明，其對於訴訟程序之踐行，自
屬違法。以上或為檢察官上訴意旨所指摘，或為本院得依職權調查之事項，應認原判
決仍有撤銷發回更審之原因。
據上論結，應依刑事訴訟法第三百九十七條、第四百零一條，判決如主文。
中      華      民      國    九十二    年      七      月    二十四    日
                              最高法院刑事第六庭
                                  審判長法官  吳  雄  銘
                                        法官  池  啟  明
                                        法官  石  木  欽
                                        法官  郭  毓  洲
                                        法官  吳  三  龍
      右正本證明與原本無異
                                              書  記  官
中      華      民      國    九十二    年      七      月    二十八    日
                                                                        Ｂ


司法院資訊處製作；財團法人民間司法改革基金會備份。
